【裁判字號】    95,上易,597
【裁判日期】    950516
【裁判案由】    詐欺等
【裁判全文】
臺灣高等法院刑事判決                 95年度上易字第597號
上  訴  人
即  被  告  甲○○
選任辯護人  邢越律師
上列上訴人因詐欺等案件，不服臺灣士林地方法院94年度易字第
136號，中華民國95年1月10日第一審判決（起訴案號：臺灣士林
地方法院檢察署94年度偵字第450號），提起上訴，本院判決如
下：
    主  文
原判決撤銷。
甲○○共同意圖為自己不法之所有，以詐術使人將本人之物交付
，處有期徒刑陸月，如易科罰金以參佰元折算壹日。
未扣案偽造之「亞美實業股份有限公司」、「葉東城」印章各一
枚，及偽造丙○○、洪飛山任職於亞美實業股份有限公司之職證
明特種文書二紙上偽造之「亞美實業股份有限公司」印文 (共三
枚)及「葉東城」印文 (共二枚)。均沒收。
    事  實
一、甲○○欲購買汽車使用，又無意支付價款，乃思以動產擔保
    交易之方式，以所購得之自用小客車向銀行辦理動產抵押詐
    騙借款，以清償汽車買賣賣價金，俾取得車輛使用，乃覓得
    丙○○（經原審以93年度訴字第367號判決判處有期徒刑8
    月確定）及洪飛山（經原審以93年度易字第964號判決判處
    有期徒刑6月確定）分別充當購車名義人及動產擔保交易借
    款借款人、保證人，其三人遂基於意圖為自己不法所有及不
    法利益之共同犯意聯絡，於民國91年9月11日（起訴書誤載
    為92年9月11日），先由甲○○與不知情之劉雨擎一同往台
    北縣汐止市○○路○段159號之1匯豐汽車汐止營業所（起訴
    書誤載為臺北市內湖區某中古車行），以丙○○名義向程春
    進購買車牌L4-0249號自用小客車，並決定以上述車輛設定
    動產抵押，向第一銀行辦理貸款，議定後，甲○○即夥同丙○○、洪飛山，前往上述該營業所佯與第一商業銀行股份有
    限公司（下稱第一銀行）委託之業務員乙○○簽訂借款契約
    書，借款新臺幣（下同）22萬元，由洪飛山擔任連帶保證人
    ，丙○○並與第一銀行簽訂上開自用小客車之車輛動產抵押
    契約書，約定丙○○為動產擔保交易之債務人，所借款之本
    金及利息應自91年10月12日起，分36期按月繳還，每期應給
    付8,952元，車輛放置地點為臺北市○○區○○街2段364 巷
    12之1號前，另由甲○○委由不知情之刻印店偽刻亞美實業
    股份有限公司、負責人葉東城之印章各一枚，並偽蓋印文，
    以偽造亞美實業股份有限公司（下稱亞美公司）名義出具內
    容為丙○○、洪飛山任職於該公司之不實內容在職證明特種
    文書2紙交予不知情之乙○○，以行使之，致乙○○將上開
    文件交付第一銀行，使該銀行信以為真，如數核撥貸款22
    萬元予丙○○，用以支付上開車款，詎甲○○等三人取得上
    開車輛後，即拒按期償還上開借款，復將上述自小客車遷移
    至不詳處所隱匿，足以生損害於亞美實業有限公司及受讓第
    一銀行債權之朝欽實業股份限公司之利益。
二、案經臺灣士林地方法院檢察署檢察官自動檢舉偵查起訴。
    理  由
壹、程序部分：
一、按被告以外之人於審判外之言詞或書面陳述，除法律有規定
    者外，不得作為證據，刑事訴訟法第159條第1項定有明文，
    此即學理上所稱「傳聞證據排除法則」。又被告以外之人於
    審判外之陳述，雖不符同法第159條之1至第159條之4之規定
    ，而經當事人於審判程序同意作為證據，法院審酌該言詞陳
    述或書面陳述作成時之情況，認為適當者，亦得為證據。當
    事人、代理人或辯護人於法院調查證據時，知有第159條第1
    項不得為證據之情形，而未於言詞辯論終結前聲明異議者，
    視為有前項之同意，此則據同法第159 條之5 規定甚明。再
    證人、鑑定人依法應具結而未具結，其證言或鑑定意見，不
    得作為證據，同法第158 條之3亦定有明文。
二、而鑒於採用傳聞證據排除法則之重要理由之一，係因傳聞證
    據未經當事人之詰問予以覈實，若當事人願放棄對原供述人
    之詰問時，原則上即可承認該傳聞證據之證據能力，而揆諸
    我國刑事訴訟法第159條之5之立法理由，除參照前述傳聞證
    據排除法則之基本法理外，亦參考日本刑事訴訟法第326 條
    之立法例，查日本刑事審判實務之運作，有關檢察官及被告
    均同意作為證據之傳聞書面材料或陳述，可直接援引該國刑
    事訴訟法第326條作為傳聞例外之法律依據，僅在檢察官與
    被告不同意之情況下，乃須根據其他傳聞例外規定俾以斟酌
    該等書面材料或陳述是否具有證據能力，在當事人間無爭執
    之案件中，傳聞證據基本上均可依據前引規定提出於法院使
    用，據此，我國刑事訴訟法第159條之5之適用應可作同上之
    解釋。
三、本院查：
  (一)證人即告訴代理人孫國泰於偵查中向檢察官所為之陳述，依
    法應具結而未具結，依刑事訴訟法第158 條之3 規定，其證
    詞不得作為證據。
  (二)證人丙○○於94年1 月12日偵查中之證述、證人劉雨擎於93
    年11月30日偵查中之證述及證人乙○○於93年11月16日偵查
    中之證述，固屬傳聞證據，惟公訴人、被告就前開審判外之
    陳述，迄於言詞辯論終結前未為異議之聲明，而本院審酌彼
    等陳述作成時之情況，均經檢察官告知具結之義務及偽證之
    處罰後具結而為之陳述，核無違法取證及證明力明顯過低之
    瑕疵，亦認為以之作為證據為適當，故依諸上開規定及說明
    ，前引傳聞證據，是否屬於傳聞之例外，無庸先行考量刑事
    訴訟法第159 條之1 第2 項、第159 條之2 、第159 條之3
    、第159條之4等規定，得逕依同法第159條之5第1項、第2項
    之規定作為證據。
  (三)次按被告以外之人於審判外向法官所為之陳述，得為證據，
    刑事訴訟法第159 條之1 第1 項定有明文。查證人丙○○於
    本院93年度易字第964 號案件被告洪飛山違反動產擔保交易
    法案件94年3 月3 日審理時，經審判長告知具結義務及偽證
    處罰後令具結而為之陳述，係向法官所為之陳述，依上開規
    定，亦得為證據。至被告雖聲請對證人丙○○行詰問，然其
    經原審以證人身份合法傳喚未到，亦經拘提無著，此有傳票
    送達證書及拘提報告在卷可查，復經本院向其設籍之住所寄
    送傳喚通知書，亦因遷移不明遭退回，故其雖未於本院言詞
    辯論終結前接受交互詰問，仍無礙於前開陳述具有證據能力
    之認定，何先敘明。
貳、實體部分：
一、訊據被告甲○○矢口否認有上揭犯行，辯稱: 伊只是介紹丙○○購車，賺取傭金，並未借用丙○○之名義購車、詐騙貸
    款、丙○○貸款使用之在職證明書，亦非伊交予乙○○，車
    子是交予丙○○使用，與伊無關云云。
    經查:
    (一)被告於事實欄所載之時、地借用丙○○名義，偽造丙○○
      任職亞美公司之在職證明書，以動產擔保交易設定動產抵
      押方式向第一銀行詐騙貸款、而以洪飛山擔任借款保證人
      ，購得車牌L4-0249號自用小客車供甲○○使用之事實，
      業據證人即共犯丙○○於94年1月12日檢察官偵查中證稱
      ：之前在偵查庭所說將車拿走的小胖是被告甲○○，甲○○說以我的名義買車，會幫我付車資，是他將車子開走，
      因為他的姓名我不知道，我只好叫他小胖，小胖是我對他
      的稱呼，是甲○○帶我去和銀行的人簽動產抵押契約，甲○○叫我找1個連帶保證人，故我就找洪飛山去，在職證
      明是甲○○拿給我的，‧‧，後來車子由甲○○開出來，
      ‧‧等語（見偵查卷第8-11頁筆錄）；於原審93年易字第
      964號共犯洪飛山所涉違反動產單保交易法案件94年3月3
      日審理時證稱：貸款買車前1個月經朋友介紹認識甲○○
      ，甲○○綽號是小胖，是甲○○要買車，他說要用我的名
      義買車，只是叫我簽字，簽字時甲○○有在場，是小胖載
      我和洪飛山一起去簽字，我沒有在亞美公司任職，在職證
      明是小胖去拿的，‧‧等語詳綦（見原審93年度易字第
      964號卷第27-36頁審判筆錄）。又共犯洪飛山於原審審理
      時對於上揭擔任認購車貸款連帶保證人及其未於亞美公司
      任職乙情，亦自承不諱 (見原審94年12月6日審判筆錄）
      。另被告、丙○○、洪飛山於取得車輛後，僅交付第其款
      後，即未再支付，車輛迄不知去向之情亦據告訴人朝欽公
      司狀敘甚詳，並有丙○○、洪飛山任職於亞美實業股份有
      限公司之在職證明影本2紙、勞工保險局92年10月2日保承
      資字第092103 73890號函1份、亞美實業股份有限公司登
      記資料1份、過戶申請書、汽車新領牌照登記書、車輛作
      業系統查詢認可資料、借款契約書、債權移轉證明書、貸
      款申請書、動產擔保交易移轉契約書、車輛動產抵押契約
      書影本各1紙。
    (二)被告雖以上揭情詞置辯：然查：本案系爭車輛之交易經過
      ，證人劉雨擎於93年11月30日檢察官偵查中證稱：本件購
      車貸款是甲○○帶洪飛山、丙○○向乙○○申請貸款，因
      為乙○○是伊以前的同事，而洪飛山、丙○○和乙○○對
      保時伊有在場。當時洪飛山、丙○○互保，是伊介紹甲○○和乙○○認識的，故甲○○帶他們二人去找乙○○對保
      ，申請書上洪飛山之簽名及印章是洪飛山親簽捺印的，在
      職證明書是在核保時所需具備的，甲○○有人叫他小胖，
      還有其他綽號等語（見93年度偵緝字第812號偵查卷第51-
      53頁筆錄）；於原審審理時證稱：伊與被告是國中同學，
      與乙○○是以前同事，因為乙○○有中古車要賣，我將此
      事告訴被告，幾天後被告以電話聯絡說有人要買車，被告
      介紹丙○○來買車，之後我帶被告去認識乙○○，在汐止
      匯豐公司營業所與乙○○見面，第一次見面有被告、乙○○及伊，是被告與乙○○談買車的事，在對保時第一次看
       見丙○○、洪飛山，印象中對保的事應該都是跟被告聯
      絡，對保時有被告、丙○○、洪飛山、乙○○及伊5人在
      場，對保時沒有看見有人提出在職證明書，交車時被告、
      伊：乙○○、丙○○四人在場等語（見原審94年12 月6日
      審判筆錄第5至8頁）。證人乙○○原審證稱: 被告有來問
      我那部中古車多少錢，也有來看車，當天決定要買並說要
      貸款，我請他們準備身分證及填寫資料，幫他們辦貸款，
      公司請他們要提供財力證明或在職證明，我有轉告被告或
      劉雨擎，之後有通知被告或劉雨擎要對保，對保當天我看
      到在職證明書，在職證明書放在桌上，誰拿給我的忘了，
      沒有和車主直接聯絡貸款的事情，都是和被告或劉雨擎聯
      絡，交車時被告有在現場，對保之前我有通知被告、劉雨
      擎要傳真在職證明書影本給公司，隔1、2天有傳真在職證
      明書影本到公司，收到後我有打電話給被告或劉雨擎確認
      等語（見原審94年12月6日審判筆錄第10至14頁）；復於
      原審93年度易字第964號洪飛山違反動產擔保交易案件94
      年3月31日審理時證稱: 一直到對保時才看到洪飛山、丙○○等語（見原審93年度易字第964號94年3月31日審理筆
      錄第6頁）。由上述證人劉雨擎、乙○○所證可知，系爭
      車輛交易貸款經過乃(1)看車: 被告與劉雨擎一同前往乙○○處看車，價談妥價格被告決定購車，並要求辦理貸款；
      (2)證人乙○○嗣通知被告或劉雨擎提供資力證明，隔1、2
      日後即收到傳真之在職證明書影本；(3)簽約對保；在場人
      有被告、劉雨擎、洪飛山、丙○○、乙○○五人；(4)交車
      ，在場人有被告、劉雨擎、丙○○、乙○○四人，應可認
      定。而由上述交易過程可知，被告、劉雨擎、乙○○在各
      該階段均參與其事，然劉雨擎、乙○○乃中古車商之營業
      人員，其等於交易過程參與其事，乃事理之常，惟被告據
      其所稱: 單純介紹人之角色，竟無役不與，尤有甚者，於
      交易階段決定購車與否、價格及申辦貸款等締約重要事項
      （即上(1)階段），竟在丙○○不在場之情況下，由被告自
      行決定，顯悖於交易常情，至此，被告居於本案購車買方
      主導地位之事實，灼然明甚，證人即共犯丙○○上開所證
      ，洵非無據，參以被告於原審諉稱：沒有去看車，對保有
      去，交車忘了等語，顯與上述交易過程不符之陳述，益見
      情虛，足認共犯丙○○開上開證述，應可信實。至證人張
      亨裕其後於原審雖改稱：看車時丙○○有到場云云，然丙○○乃本案購車之締約名義人，其有無到場看車，乃極其
      明瞭之事，再徵以證人乙○○對於對保、交車階段之在場
      人，前後陳述始終如一，惟獨對於看車議價、決定貸款與
      否階段在場人之證述，出現前後不一之情況，自有疑義，
      況其嗣後所述，亦與證人劉雨擎所述看車時僅有被告、乙○○及伊之情不符，應係事後迴護被告之詞，自不足採為
      有利被告之認定。
    (三)查：被告明知丙○○、洪飛山並未任職亞美公司，為貪圖
      得以順利貸款購車，竟向不詳之人取得偽造之亞美公司在
      職證明書，並提供該不實資料與丙○○、洪飛山共同向第
      一銀行申辦詐騙貸款購車，且取得小客車後則對於分期款
      問題未加聞問，甚至該車遷離約定放置地點，藏匿無蹤，
      使債權人無法取回上述自用小客車拍賣取償，足認被告自
      始即與丙○○、洪飛山使基於自己不法所有及不法利益之
      意圖，以取得上揭車輛使用之共同犯意聯絡無疑。
    (四)亞美實業股份公司負責人葉東城於偵查中經換向該公司營
      業所傳喚，未到庭，又查無其年籍資料，足供進一步傳喚
      。惟共犯丙○○、洪飛山既均自承均未曾任職於亞美實業
      股份有限公司，已如上述，而被告亦未表示其曾任職於上
      開公司，衡情該公司不可能為許、洪二人出具在職證明書
      ，顯然其等於貸款時提出該公司名義出具之丙○○、洪飛
      山之在職證明書應係偽造，再者，觀之卷附偽造之在職證
      明書，其上之「亞美實業股份有限公司」、「葉東城」之
      印文以肉眼觀察均屬相同，顯然為同一顆印章所蓋，衡諸
      時下電腦刻印至為方便，遠較逕於文件上偽造印文或盜用
      他人持有管領之印章便捷容易，故依經驗法則判斷，上述
      二枚印文，應係被告委由不詳之刻印店刻製之事實，亦堪
      以認定。
    (五)公訴人雖以被告係將上述車輛點當，然此部分事實除共犯
      丙○○之自白外。尚乏其他證據足資旁佐，故此部分事實
      尚屬不能證明，惟上述車輛既經遷移離開約定之放置處所
      ，所在不明，致債權人遍尋不著，則被告等將上述動產擔
      保交易車輛遷移之事實，自可認定，附此敘明。
    (六)綜上，本件事證已臻明確，被告空言否認犯罪，不足採信
      ，其事實欄所載之犯行，可以認定，自應依法論科。
二、按「在職證明」具有證明一定身分、資格之功能，係刑法第
    212條所規定之特種文書；又動產擔保交易法第38條之罪，
    犯罪主體雖限於動產抵押契約上負有債務之人，被告甲○○
    雖非上開罪名所定之債務人，惟被告甲○○與具動產擔保交
    易債務人身分之共犯丙○○共同實施犯罪，依據刑法第31
    條第1項之規定，被告甲○○仍以共犯論。故核被告甲○○
    事實欄所為，係犯刑法第217條第1項之偽造印章印文罪、第
    216條、第212條之行使偽造特種文書罪、刑法第339條第1項
    之詐欺取財罪及動產擔保交易法第38條之動產擔保交易之債
    務人，意圖為自己不法之利益，將標的物遷移，致生損害於
    債權人罪。被告為偽刻印章、偽蓋印文所為，雖意在偽造在
    職證明，然偽造印章印文之刑度，既高於偽造特種文書罪，
    自難就此部分之犯行，置而不論。被告偽造特種文書之低度
    行為，為行使之高度行為吸收，不另論罪，又被告與丙○○
    、洪飛山間，就上開四罪有犯意聯絡及行為分擔，皆為共同
    正犯。又被告所犯偽造印章印文、行使偽造特種文書、詐欺
    取財及違反動產擔保交易法四罪間，有方法結果之牽連關係
    ，應依刑法第55條之規定，從一重之詐欺取財罪處斷。公訴
    人雖未就被告偽造印章印文之犯行起訴，惟此部分因與起訴
    經判決有罪之詐欺、行使偽造特種文書及違反動產擔保交易
    犯行，具有牽連犯之裁判上一罪之關係，為起訴效力所及，
    本院自得併予審理。原審據以論罪科刑，原非無見，然認定
    被告將系爭車輛典當出質乙節，尚屬乏據可徵，又被告所犯
    上開詐欺取財罪與動產擔保交易法第38條罪間，予分論併罰
    ；漏未論列偽造印章印文罪，均有未洽。雖被告上訴陳詞否
    認犯罪為無理由，惟原審判決既有可議，即應由本院將原審
    判決撤銷，自行改判。爰審酌被告貪圖私利為本案犯行之動
    機、詐欺及遷移動產抵押車輛供己使用之手段，被害人迄今
    尚未取回車輛占有、被害人所受之損害、被告於全案居於主
    導之地位，惟因本案係被告上訴，本院認定之犯罪事實又屬
    裁判上一罪，復少於原審認定之罪數、基於不利益變更禁止
    之原則，無從諭知較重於原審就詐欺罪所處之刑、品性、生
    活狀況、智識程度，與犯罪後否認犯行、態度不佳等一切情
    狀，量處如主文第2項所示之刑，並諭知易科罰金之折算標
    準。至偽造之「亞美實業股份有限公司」、「葉東城」印章
    各一枚，及偽造丙○○、洪飛山任職於亞美實業股份有限公
    司在職證明特種文書二紙上偽造之「亞美實業股份有限公司
    」印文 (共三枚)及「葉東城」之印文 (共二枚)，不能證明
    已滅失，均應依刑法第219條規定，宣告沒收。
據上論斷，應依刑事訴訟法第369條第1項前段、第364條、第299
條第1項前段，動產擔保交易法第38條，刑法第11條前段、第28
條、第31條第1項、第217條第1項、第339條第1項、第216條、第
212條、第55條、第41條第1項前段、第219條，罰金罰鍰提高標
準條例第1條前段、第2條，判決如主文。
本案經檢察官謝英民到庭執行職務。
中    華    民    國    95    年    5    月    16   日
                  刑事第二庭審判長法  官  蔡國在
                                  法  官  王詠寰
                                  法  官  江振義
以上正本證明與原本無異
不得上訴
                                  書記官  劉文美
中    華    民    國    95    年    5    月    16   日
附錄：本案論罪科刑法條全文
動產擔保交易法第38條
動產擔保交易之債務人，意圖不法之利益，將標的物遷移、出賣
、出質、移轉、抵押或為其他處分，致生損害於債權人者，處三
年以下有期徒刑、拘役或科或併科6000元以下之罰金。
刑法第339 條第1 項
意圖為自己或第3 人不法之所有，以詐術使人將本人或第3 人之
物交付者，處五年以下有期徒刑、拘役或科或併科1000元以下罰
金。
刑法第216條
行使第210 條至215 第條之文書者，依偽造、變造文書或登載不
實事項或使登載不實事項之規定處斷。
刑法第212 條
偽造、變造護照、旅券、免許證、特許證及關於品行、能力服務
或其他相類之證書、介紹書，足以生損害於公眾或他人者，處一
年以下有期徒刑、拘役或三百元以下罰金。


司法院資訊處製作；財團法人民間司法改革基金會備份。
